最高法院民事判決　　　　　　　　　 110年度台上字第2599號
上　訴　人　陳正旺
訴訟代理人　解惟本律師
被 上訴 人　吳欣穎
訴訟代理人　趙興偉律師
上列當事人間請求不動產所有權移轉登記事件，上訴人對於中華
民國110年2月9日臺灣高等法院第二審判決（109年度上字第1388
號），提起上訴，本院判決如下：
    主  文
上訴駁回。
第三審訴訟費用由上訴人負擔。
    理  由
一、被上訴人主張：
  ㈠伊於民國70年間購買原判決附表所示房地（下稱系爭房地）
    ，借名登記為伊子鄭登寶所有。系爭房地於86年間遭法院拍
    賣，伊借用訴外人陳光彩名義買回，再於92年間與訴外人林
    玉珠成立借名登記契約，而於93年3 月11日將系爭房地所有
    權移轉登記為林玉珠所有。
  ㈡嗣林玉珠恐系爭房地遭其債權人查封，經伊同意覓得上訴人
    為出名人，並於93年10月26日將系爭房地移轉登記為上訴人
    所有，仍由伊管理、使用、收益，兩造透過林玉珠之居間及
    代理成立借名登記契約（下稱系爭借名契約）。詎上訴人於
    107年間將系爭房地出租他人，伊終止系爭借名契約。
  ㈢依民法第179 條、類推適用民法委任契約規定，求為命上訴
    人辦理系爭房地所有權移轉登記予伊之判決。
二、上訴人辯以：
  ㈠伊與被上訴人素不相識，不知其與林玉珠就系爭房地之關係
    ，兩造間無系爭借名契約存在。林玉珠因與其夫蔡清棋積欠
    伊約新臺幣（下同）110萬元，於93年間表示願以350萬元出
    售系爭房地抵債，同年10月26日先辦理移轉登記。嗣於95年
    11月間，伊以系爭房地貸款支付差額，林玉珠夫妻於同年間
    死亡，伊遂將貸得約190萬元及餘款60 萬元全數交給蔡清棋
    之父蔡武彥，而付清價款。
  ㈡伊購入系爭房地後雖長期閒置，然持有所有權狀，並繳納稅
    捐，訴外人即被上訴人之女鄭琇馨於99、100 年間曾向伊借
    用該屋，伊應允但未交付鑰匙。107 年10月間，伊發現被上
    訴人未經伊同意，擅將系爭房屋出租他人使用，乃索回自行
    出租等語。
三、原審維持第一審所為上訴人敗訴之判決，駁回其上訴，理由
    如下：
  ㈠依證人陳光彩、李皇葵、鄭琇馨之證言，及陳光彩房貸繳款
    帳冊、88至91年間交款予陳光彩繳納房貸之匯、存款或付款
    單據、陳光彩與林玉珠於92年11月間簽立之房地買賣所有權
    移轉契約書（內含稅捐繳款證明），及以林玉珠為登記名義
    人之系爭房地所有權狀等件觀之，堪認林玉珠於93年3 月間
    登記取得系爭房地所有權，係因其與被上訴人成立借名登記
    契約。
  ㈡綜合證人李皇葵、鄭琇馨、楊順福之證言，及上訴人為登記
    名義人之系爭房地所有權狀影本（93年10月26日核發）、94
    至98年度與105至106年度之系爭房地房屋稅或地價稅繳款收
    據、被上訴人與訴外人謝玉冠簽訂之房屋租賃契約、林玉珠
    與被上訴人之戶籍謄本、系爭房地登記謄本與異動索引、林
    玉珠與上訴人簽立系爭房地買賣所有權移轉契約書等件，參
    互以察，可見系爭房地登記為上訴人所有後，長達10餘年間
    均由被上訴人管理、使用、收益，並繳納稅捐多年，是被上
    訴人主張林玉珠因財務問題，代其覓得上訴人為出名人，而
    將系爭房地移轉登記為上訴人所有，兩造經林玉珠之居間及
    代理，成立系爭借名契約乙節，堪予採信。
  ㈢衡諸一般不動產買賣經驗，除簽立移轉登記所需之契約書（
    公契）外，多有實際交易價格、付款時間及方式、過戶時點
    等買賣細節條件之書面契約（私契），以為履約憑據。尤在
    買方價金未於移轉時結清、附有買回約定或以債務抵償部分
    價金等例外情形，罕見未書立字據，賣方即同意先行移轉。
    然上訴人就其向林玉珠購買系爭房地之價格、核算抵債金額
    、約定差額款支付方式及時間，以及有無簽立書面買賣契約
    各節，一再更易其詞、所述前後矛盾，並與上開不動產買賣
    交易常情有異。再審酌上訴人自陳無法提出林玉珠夫妻於93
    年間積欠其百萬元債務之證據，證人蔡文典之證言，上訴人
    與蔡武彥之妻蔡張碧雲之錄音譯文內容，及上訴人之帳戶交
    易明細，相互以考，難認上訴人於93年11月間，以300 多萬
    元向林玉珠購買系爭房地。
  ㈣兩造間既成立系爭借名契約，則被上訴人以本件起訴狀繕本
    之送達，終止該契約，自屬有據。從而，被上訴人依民法第
    179條、類推適用民法第541條第2 項規定，請求上訴人辦理
    系爭房地所有權之移轉登記，為有理由，應予准許。
四、本院判斷：
  ㈠民法第531 條規定：「為委任事務之處理，須為法律行為，
    而該法律行為，依法應以文字為之者，其處理權之授與，亦
    應以文字為之。其授與代理權者，代理權之授與亦同。」該
    所謂「法律行為，依法應以文字為之」，係指處理委任事務
    ，須為某法律行為，法律上明定應以文字為之而言。易言之
    ，若受任人所受委任之事務，非為法律明文規定應以文字為
    之者，即無委任須以文字（書面）為之之限制。
  ㈡借名登記契約為債權契約，不須以文字為之，則受任處理該
    事務之契約，自毋庸以文字為之。查原審既認定兩造經林玉
    珠之居間及代理，而成立系爭借名契約，則林玉珠受任與上
    訴人訂立系爭借名契約及處理相關事宜，其性質為債權契約
    ，不須以文字為之，自不能謂被上訴人委由林玉珠訂立系爭
    借名契約，未以文字為之，其處理權之授與為有欠缺。
  ㈢原審本於取捨證據、認定事實及解釋契約之職權行使，綜合
    相關事證，並斟酌全辯論意旨，以上述理由認定：林玉珠於
    93年3 月間登記取得系爭房地所有權，係因其與被上訴人成
    立借名登記契約；嗣林玉珠因財務問題，代被上訴人覓得上
    訴人為出名人，將系爭房地移轉登記為上訴人所有，兩造就
    該房地成立系爭借名契約；被上訴人終止該契約後，依民法
    第179條、類推適用同法第541條第2 項規定，請求上訴人辦
    理系爭房地所有權之移轉登記，為有理由，應予准許，並說
    明其餘攻防方法及證據，經斟酌後，不足影響判決結果等情
    ，而維持第一審所為上訴人敗訴之判決，駁回其上訴，經核
    並無違誤。上訴論旨，指摘原判決為不當，聲明廢棄，即無
    理由。至上訴理由所稱林玉珠移轉系爭房地所有權，係為讓
    與擔保，核屬新防禦方法，依民事訴訟法第476條第1項規定
    ，本院不予審酌，附此說明。
五、據上論結，本件上訴為無理由。依民事訴訟法第481條、第4
    49條第1項、第78條，判決如主文。
中    華    民    國   110    年    10    月    20    日
                      最高法院民事第三庭
                          審判長法官  沈  方  維  
                                法官  張  競  文  
                                法官  陳  麗  芬  
                                法官  方  彬  彬  
                                法官  鍾  任  賜  
本件正本證明與原本無異
                                      書  記  官
中    華    民    國   110    年    11    月    3     日